【裁判字號】    97,上,158
【裁判日期】    971014
【裁判案由】    分割共有物
【裁判全文】
臺灣高等法院臺中分院民事判決  97年度上字第158號
上  訴  人  丁○○
            乙○○○
共      同
訴訟代理人  江錫麒律師
複代理人    甲○○
被上訴人    己○○
上  訴  人  丙○○○
前列二人共同
訴訟代理人  黃雅琴律師
            羅宗賢律師
上列當事人間請求分割共有物事件，上訴人丁○○、乙○○○及
丙○○○對於民國97年3月18日臺灣苗栗地方法院95年度訴字第4
65號第一審判決各自提起上訴，本院於 97年9月30日言詞辯論終
結，判決如下：
    主  文
原判決主文第1、3、4、6項關於兩造共有坐落苗栗縣後龍鎮○○
段第935、956、931、939地號土地分割方法部分及訴訟費用之裁
判（除確定部分外）均廢棄。
上開廢棄部分，(一)兩造共有坐落苗栗縣後龍鎮○○段第 935地號
土地應依如原判決附圖乙案分割，編號甲3部分面積 270.82平方
公尺分歸乙○○○，乙3部分面積 270.83平方公尺分歸丙○○○
取得。(二)956地號土地應依如原判決附圖乙案分割，編號甲7部分
面積13.68平方公尺分歸乙○○○，編號乙7面積 13.69平方公尺
分歸己○○取得。(三) 931地號土地應依如原判決附圖乙案所示，
編號甲1部分面積 74.88平方公尺分歸丁○○取得，編號乙1部分
面積48.36平方公尺分歸己○○取得。(四)939地號土地應依如原判
決附圖甲案所示，編號A5部分面積 45.38平方公尺分歸乙○○○
取得，編號B5部分面積45.37平方公尺分歸丙○○○取得。
丙○○○就系爭第940地號土地之上訴駁回。
第一（除確定部分外）、二審訴訟費用，由己○○、丙○○○負
擔5分之2，餘由丁○○、乙○○○負擔。
    事實及理由
一、上訴人丁○○、乙○○○起訴主張：
  (一)坐落苗栗縣後龍鎮○○段931及937地號土地（地目均為建，
    面積分別為123.24平方公尺及208.71平方公尺，以下簡稱系
    爭931、937地號土地）為丁○○及己○○所共有，丁○○應
    有部分均為3020分之1835，己○○應有部分均為3020分之11
    85；坐落同段934地號土地（地目建，面積12.35平方公尺，
    以下簡稱系爭 934地號土地）為乙○○○與戊○○所共有，
    乙○○○應有部分為2分之1，戊○○應有部分為2分之1；坐
    落同段 935、939及940地號土地（地目均為建，面積分別為
    541.65平方公尺、90.75平方公尺及 152.29平方公尺，以下
    簡稱系爭 935、939、940地號土地）為乙○○○及丙○○○
    所共有，乙○○○應有部分均為2分之1，丙○○○應有部分
    均為2分之1；坐落同段956地號土地（地目建、面積27.37平
    方公尺，以下簡稱系爭 956地號土地）為乙○○○及己○○
    所共有，乙○○○應有部分為 2分之1，己○○應有部分為2
    分之1。
  (二)兩造就系爭931、934、935、937、939、940、956地號等7筆
    土地並無不分割之特約，上開系爭土地亦無不能分割之情形
    ，因共有人間無法達成協議分割，爰依民法第823條第1項、
    第824條第2項規定，訴請准予裁判分割等語。
  (三)並聲明：依如原判決附圖甲案所示分割方式予以分割，即
    系爭931地號土地A1部分面積74.88平方公尺分歸予丁○○，
    B1部分面積48.36平方公尺分歸予己○○系爭934地號土地
    A2部分面積6.18平方公尺分歸予乙○○○，B2部分面積6.17
    平方公尺分歸予戊○○系爭935地號土地A3部分面積270.8
    2平方公尺分歸予乙○○○，B3部分面積 270.83平方公尺分
    歸予丙○○○系爭 937地號土地A4部分面積126.82平方公
    尺分歸予丁○○，B4部分面積 81.89平方公尺分歸予己○○
    系爭939地號土地A5部分面積45.38平方公尺分歸予乙○○
    ○，B5部分面積45.37平方公尺分歸予丙○○○系爭940地
    號土地A6部分面積 76.14平方公尺分歸予乙○○○，B5部分
    面積76.15平方公尺分歸予丙○○○系爭956地號土地A7部
    分面積13.68平方公尺分歸予乙○○○，B7部分面積13.69平
    方公尺分歸予己○○。
  (三)乙○○○就系爭 935地號土地應有部份範圍內取得之系爭土
    地上，亦有第三人佔用中，不同意對丙○○○另為金錢補償
    。又對系爭934地號土地變價分割沒有意見，惟系爭956地號
    土地請求以原物分割，因為可能影響乙○○○將來分得土地
    後的出入通路。
二、被上訴人己○○、上訴人丙○○○則以：
  (一)系爭 935、937、939地號土地上，部分土地面積長期遭訴外
    人占用建屋居住，訴請拆屋還地有窒礙難行之處，如原判決
    附圖甲案分割方式，未說明分割後兩造所得部分被占用與未
    被占用面積，且將多數被訴外人占用土地劃歸與伊，有欠公
    平，故擬以未被訴外人占用部分土地預估每平方公尺新臺幣
    （下同）2萬5500元，被占用部分土地預估每平方公尺1萬27
    50元計算，依據苗栗縣竹南地政事務所96年6月21日29100號
    土地複丈成果圖及說明，主張依如原判決附圖乙案辦理分割
    ，對造並應補償伊60萬8847元（理由詳下述）。
  (二)依乙案辦理分割，系爭935地號土地面積 541.65平方尺，訴
    外人占用部分計196.94平方公尺，未被占用部分計344.69平
    方公尺，換算為土地總市值預估應有1130萬1090元（196.94
    平方公尺12,750元＋344.71平方公尺25,500元），乙○
    ○○及丙○○○各應有部分2分之1，兩造各應得 565萬0545
    元，惟丙○○○分割後實得換算土地市值僅473萬8410元（
    訴外人占用部分170.02平方公尺12,750元＋未被佔用部分
    100.81平方公尺25,500元），則乙○○○應補償丙○○○
    91萬2135元；又系爭937地號土地面積 208.71平方公尺，訴
    外人占用部分計 94.77平方公尺，未被占用部分計113.94平
    方公尺，換算為土地總市值預估應有411萬3788元（94.77平
    方公尺12,750元＋113.94平方公尺25,500元），丁○○
    持分3020分之1835，應得 249萬9603元，己○○持分3020分
    之1185，應得 161萬4185元，惟丁○○分割後實得換算土地
    市值僅216萬9315元（訴外人占用部分 81.38平方公尺12,
    750元＋未被佔用部分45.44平方公尺25,500元），則己○
    ○應補償丁○○30萬3288元。是就系爭935、937地號合併計
    算，丁○○、乙○○○尚應補償己○○、丙○○○60萬8847
    元。
  (四)另系爭956地號土地面積太小請求變價分割。
  (五)又系爭 931地號土地上現有一樓磚造建物，為兩造先人鍾慶
    昌所建，歷來由丁○○控制該建物鑰匙占有使用，伊因心懷
    先人不忍破壞進入，請求以抽籤決定該建物所有權歸屬等語
    ，資為抗辯。
  (六)並聲明：如原判決附圖乙案所示系爭931地號土地甲1部分
    面積 74.88平方公尺分歸予丁○○，乙1部分面積48.36平方
    公尺分歸予己○○系爭934地號土地甲2部分面積6.18平方
    公尺分歸予乙○○○，乙2部分面積 6.17平方公尺分歸予戊
    ○○系爭935地號土地甲3部分面積270.82平方公尺分歸予
    乙○○○，乙3部分面積 270.83平方公尺分歸予丙○○○
    系爭937地號土地甲4部分面積126.82平方公尺分歸予丁○○
    ，乙4部分面積 81.89平方公尺分歸予己○○系爭939地號
    土地甲5部分面積 45.38平方公尺分歸予乙○○○，乙5部分
    面積 45.37平方公尺分歸予丙○○○系爭940地號土地甲6
    部分面積76.14平方公尺分歸予乙○○○，乙6部分面積76.1
    5平方公尺分歸予丙○○○系爭 956地號土地甲7部分面積
    13.68平方公尺歸予乙○○○，乙7部分面積 13.69平方公尺
    分歸予己○○。丁○○、乙○○○應補償己○○、丙○○
    ○60萬8847元。
三、原審判決(一)乙○○○與丙○○○共有坐落苗栗縣後龍鎮○○
    段935、940地號土地應分割為如原判決附圖甲案所示編號Ａ
    ３部分面積 270.82平方公尺及編號Ａ６部分面積76.14平方
    公尺分歸乙○○○所有，編號Ｂ３部分面積270.83平方公尺
    及編號Ｂ６部分面積 76.15平方公尺分歸丙○○○所有。(二)
    丁○○與己○○共有坐落苗栗縣後龍鎮○○段 937地號土地
    分割為如原判決附圖甲案所示編號Ａ４部分面積126.82平方
    公尺分歸丁○○所有，編號Ｂ４部分面積 81.89平方公尺分
    歸己○○所有（此部分未經上訴，已經確定）。(三)乙○○○
    與己○○共有坐落苗栗縣後龍鎮○○段 956地號土地應予變
    賣，所得價金按乙○○○2分之1、己○○2分之1之比例分配
    之。(四)丁○○與己○○共有坐落苗栗縣後龍鎮○○段 931地
    號土地應予變賣，所得價金按丁○○3020分之1835、己○○
    3020分之1185之比例分配之。(五)乙○○○與原審被告戊○○
    共有坐落苗栗縣後龍鎮○○段 934地號土地應予變賣，所得
    價金按乙○○○2分之1、戊○○2分之1之比例分配之（此部
    分已經確定）。(六)乙○○○與丙○○○共有坐落苗栗縣後龍
    鎮○○段939地號土地應予變賣，所得價金按乙○○○2分之
    1、丙○○○2 分之1之比例分配之。上訴人乙○○○、丁○
    ○就原判決其中系爭 931、939、956號土地採變價分割方法
    部分不服，求為判決(一)原判決關於兩造共有坐落苗栗縣後龍
    鎮○○段 931、939、956地號土地變價分割部分廢棄。(二)前
    項土地請改採原物分割，分割為： 931地號土地依如原判
    決附圖乙案所示，編號甲1面積74.88平方公尺分歸丁○○取
    得，編號乙1面積48.36平方公尺土地分歸己○○取得。93
    9地號土地依如原判決附圖甲案所示，編號A5面積45.38平方
    公尺分歸乙○○○取得，編號B5面積 45.37平方公尺土地分
    歸丙○○○取得。 956地號土地依如原判決附圖乙案所示
    ，編號甲7面積 13.68平方公尺分歸乙○○○取得，編號乙7
    面積 13.69平方公尺土地分歸己○○取得。己○○、丙○○
    ○則求為判決駁回乙○○○、丁○○之上訴。丙○○○則就
    原判決主文第1項系爭 935、940號土地之分割方法不服，提
    起上訴，求為判決(一)原判決主文第 1項系爭935、940號土地
    之分割方法廢棄。(二)系爭 935地號土地應依原判決附圖乙案
    分割，甲3部分面積270.82平方公尺分配予乙○○○，乙3部
    分面積270.83平方公尺分配予丙○○○，並由乙○○○以價
    金找補予丙○○○（實際找補金額以鑑定為準）(三)系爭 940
    地號土地應依原判決附圖甲案所示，Ａ６部分面積 76.14平
    方公尺分配予丙○○○，Ｂ６部分面積 76.15平方公尺分配
    予乙○○○。第2方案則依97年5月28日民事準備暨答辯狀附
    圖方式分割，其中子部分土地分歸予丙○○○取得，丑部分
    土地分歸予乙○○○取得（面積以實測為準）。第 3方案請
    予變價分割，所得價金按兩造應有部份比例分配。乙○○○
    、丁○○則求為判決駁回上訴。（系爭 934號土地乙○○○
    上訴後，於本院撤回上訴； 937號土地分割未經兩造上訴，
    已經確定。）
四、系爭934、937號等2筆土地分割已經確定，故本院僅就935、
    940、956、931、939號土地審理，先予說明。
五、(一)本件系爭 931地號土地為丁○○及己○○所共有，丁○○
    應有部分為3020分之1835，己○○應有部分均為3020分之11
    85；(二)系爭 935、939、940地號土地為乙○○○及丙○○○
    所共有，乙○○○應有部分均為2分之1，丙○○○應有部分
    均為2分之1；(3)系爭 956地號土地為乙○○○及己○○所共
    有，乙○○○應有部分為2分之1，己○○應有部分為2分之1
    。兩造就系爭931、935、939、940、956地號等5筆土地並無
    因使用目的不能分割之情事，且兩造亦未定有不分割協議之
    事實，為兩造所不爭執，且有系爭土地之土地登記謄本附卷
    可憑，自堪信為真實。又兩造就系爭土地之分割方法無從獲
    得協議之事實，亦為兩造所不爭，從而，上訴人丁○○、乙
    ○○○依民法第 824條第2項規定，訴請以判決分割系爭5筆
    土地，於法即無不合，應予准許。
六、按共有物分割之方法，不能協議決定者，法院得因任何共有
    人之聲請，命為下列之分配：(一)以原物分配於各共有人。(二)
    變賣共有物，以價金分配於各共有人，民法第824條第2項定
    有明文。又裁判上如何定共有物分割之方法，除應斟酌當事
    人之聲明、共有物之性質、共有人之意願、利害關係、經濟
    效用及全體共有人之利益等公平決之外，並不受任何共有人
    主張之拘束，法院為顧及全體共有人所得利用之價值等情形
    ，本有自由裁量之權，此有最高法院82年度台上字第1990號
    裁判意旨可資參照。查系爭931地號土地北側現有1樓磚造平
    房（面積 46.84平方公尺），為兩造先人鍾慶昌所建，目前
    為丁○○堆置東西用。系爭 935地號土地北側現存廢棄磚造
    房屋，不足以遮風避雨，無人使用，東側臨市○巷道有攤販
    設攤，東南側由南至北依序有訴外人解鍾水金所有 1層瓦房
    （54.81平方公尺）、彭玉英所有1層瓦房（ 52.78平方公尺
    ）、鍾軍輝所有之1層瓦房（36.24平方公尺）及4層樓房（
    29.11 平方公尺）坐落其上，西南側臨中心路部分由北至南
    依序有戊○○所有2層樓房（45.12平方公尺）、丙○○○所
    有2層樓房（ 55.69平方公尺）及訴外人解鍾水金所有之1層
    瓦房（24平方公尺）坐落其上。系爭95 6地號土地上現無任
    何建物坐落其上。系爭 940地號土地除東南側有乙○○○所
    有之1層建物（ 6.41平方公尺）外，其餘部分現存無人使用
    之已傾倒之磚造房屋，沒有屋頂，不足以遮風避雨。系爭93
    9地號土地上現有訴外人王正國所有1層瓦房（ 42.45平方公
    尺），訴外人解胡春泉妹所有2層樓房（ 20.62、21.10平方
    公尺），及乙○○○所有之1層建物（ 1.25平方公尺）坐落
    其上等情，業據原審會同苗栗縣竹南地政事務所人員至現場
    勘驗屬實，並製有勘驗筆錄、現場照片及土地複丈成果圖在
    卷可按（詳卷第109、110頁）。本院審酌：
  (一)系爭935、940地號土地部分：
    依該 2筆土地目前之使用之現狀、分割後各筆土地之經濟利
    益及共有人之意願，尤其兩造上訴本院後，就 935號土地已
    達成共識，均同意以原判決附圖乙案之分割方法為分割，爰
    就 935號土地依原判決附圖乙案之分割方法分割，即將如原
    判決附圖乙案所示編號甲3部分面積 270.82平方公尺土地分
    歸乙○○○取得，編號乙3部分面積 270.83平方公尺土地分
    歸丙○○○取得；至於 940地號土地本院認為應以如原判決
    附圖甲案上訴人乙○○○主張方案所示分割方法予以分割，
    即將如原判決附圖 甲案所示編號A6部分面積76.14平方公尺
    土地分歸乙○○○所有，編號B6部分面積 76.15平方公尺土
    地分歸丙○○○所有；丙○○○雖主張 940地號土地之分割
    方法應採南北縱向分割為東西兩邊，丙○○○分得西邊即其
    提出之附圖（本院卷 42頁）子6部分，乙○○○分得東邊即
    該附圖丑6部分。本院認為如此分割，則分得丑6部分之乙○
    ○○將因相鄰之 945地號土地為第三人所有，將面臨無路可
    出入之窘境，勢必借道937、939地號分割後之土地，而丙○
    ○○於原審主張對於 939地號土地採變價分割之方法，如因
    此確定並由第三人得標時，將淪為袋地，上訴人丙○○○此
    項主張並不足採。縱939地號土地改採甲案，丑6亦須與乙○
    ○○分得之 A5合併使用，A5又必須與A4合併使用，丑6不能
    單獨興建房屋，顯然減損其土地之使用效益，益證丙○○○
    此部分主張非可採用。又依上開方式予以分割系爭935、940
    地號土地，兩造分得土地遭訴外人占用部分，嗣後兩造可向
    訴外人請求拆屋還地，雖難免負擔律師費用及訴訟費用，且
    於訴訟期間無法使用土地，然此為分割共有物不得已之結果
    ，且丙○○○亦可向訴外人請求無權佔有期間相當於租金之
    損害並由訴外人負擔訴訟費用或其他費用，丙○○○並無受
    損，是丙○○○主張乙○○○尚應以金錢補償伊云云，並無
    足取。爰判決如主文第2項所示。
  (二)系爭931、956地號土地部分：
    該2筆土地分別坐落在乙○○○依原判決分得之935地號土地
    A3範圍土地之西側與北側，依原判決就931、956地號土地命
    為變價分割，如為第三人拍定買去，則乙○○○分割取得之
    A3將面臨無出入可通公路之窘境，可見原判決就此部分命為
    變價分割並非妥適。被上訴人己○○於本院就931、956地號
    亦主張原物分割，並希望依原判決乙案取得乙1、乙7範圍之
    土地，上訴人丁○○、乙○○○亦同意被上訴人己○○之分
    割方案，就931、956地號土地上訴人丁○○、乙○○○各取
    得甲1、甲7範圍之土地，己○○取得乙1、乙7範圍之土地，
    爰依兩造意願判決如主文第2項所示。
  (三)939地號土地部分：
    丙○○○主張變價分割，惟如採變價分割，日後如由第三人
    拍定取得所有權，該第三人亦將面臨無路可通之窘境，上訴
    人乙○○○主張採行原判決甲案之分割方法，B5範圍之土地
    分割歸丙○○○取得，可結合其配偶即己○○依原判決分割
    取得之 937地號土地標示B4部分合併使用 (此部分第一審判
    決已確定)，提高其土地之經濟效益，另標示 A5部分分割歸
    上訴人乙○○○取得，亦可與其分割取得之 940地號標示A6
    部分，及上訴人丁○○依原判決分割取得之 937地號標示A4
    部分合併使用，提高土地之經濟效益，本院認為其主張甚為
    適當，爰判決如主文第2項所示
七、按因共有物分割、經界或其他性質上類似之事件涉訟，由敗
    訴當事人負擔訴訟費用顯失公平者，法院得酌量情形，命勝
    訴之當事人負擔其一部，民事訴訟法第 80條之1定有明文。
    本件既係因共有物分割涉訟，核其性質，兩造本可互換地位
    ，則上訴人丁○○、乙○○○提起本訴雖依法有據，然己○
    ○、丙○○○之應訴又係法律規定所不得不然，是本院認應
    由上訴人丁○○、乙○○○分擔訴訟費用較為允洽，爰依職
    權判決如主文第4項所示。
八、原審就系爭 931、956、939號土地採變價分割，尚有未合，
    上訴人丁○○、乙○○○之上訴即有理由，另 935號土地分
    割方法不當，已如前所述，上訴人丙○○○之上訴亦有理由
    ，應由本院將原判決廢棄改判如主文第 2項所示；至於系爭
    940 地號土地，原判決之分割方法並無不當，上訴人丙○○
    ○上訴無理由，應予駁回。
九、本件事證已臻明確，兩造其餘主張陳述及所提之證據，均毋
    庸再予審酌，附此敘明。
十、據上論結，本件丁○○、乙○○○之上訴有理由，丙○○○
    之上訴為一部有理由，一部無理由，依民事訴訟法第 450條
    、第449條第1項、第80條之1，判決如主文。
中    華    民    國    97    年    10    月    14    日
                  民事第三庭    審判長法  官  陳照德
                                      法  官  朱  樑
                                      法  官  曾謀貴
以上正本係照原本作成。
如對本判決上訴，須於收受判決送達後二十日內向本院提出上訴
書狀，其未表明上訴理由者，應於提出上訴後二十日內向本院提
出上訴理由書（須按他造人數附具繕本）。
上訴時應提出委任律師為訴訟代理人之委任狀。具有民事訴訟法
第四百六十六條之一第一項但書或第二項之情形為訴訟代理人者
，另應附具律師及格證書及釋明委任人與受任人有該條項所定關
係之釋明文書影本。
                                      書記官  王麗珍
中    華    民    國    97    年    10    月    14    日
                                                      Ａ


司法院資訊處製作；財團法人民間司法改革基金會備份。
